【裁判字號】    92,訴,409
【裁判日期】    920704
【裁判案由】    清償債務
【裁判全文】
臺灣高雄地方法院民事判決                          九十二年度訴字第四○九號
    原      告  台新國際商業銀行股份有限公司
    法定代理人  戊○○
    訴訟代理人  乙○○
                甲○○
    送達代收人  丙○○
    被      告  丁○○
                黃連金
右當事人間請求清償債務事件，本院判決如左：
    主    文
被告丁○○應給付原告新台幣伍拾參萬伍仟壹佰伍拾柒元。
原告其餘之訴駁回。
訴訟費用由被告丁○○負擔。
本判決第一項於原告以新台幣壹拾柒萬捌仟元供擔保後得假執行。
原告其餘假執行之聲請駁回。
    事  實  與  理  由
一、本件被告丁○○經合法通知，未於言詞辯論期日到場，核無民事訴訟法第三百八
    十六條各款所列情形，爰依原告聲請，由其就丁○○部分一造辯論而為判決。
二、原告主張：被告丁○○於民國八十三年八月十六日向訴外人中聯信託投資公司（
    下稱中聯信託）申請信用卡正卡使用，並以被告黃連金為信用卡之附卡使用人，
    雙方簽訂信用卡申請書，約定被告得於特約商店記帳消費，但應於繳款截止日前
    向原告清償，逾期清償時，應自應繳款日起按日息萬分之五點四七九計付循環信
    用利息，如未能繳納當期最低應繳金額，除依上開方式計算利息外，並加收懲罰
    性違約金，且正卡持卡人與附卡持卡人均須就各別使用信用卡所生之應付帳款，
    互負連帶清償責任。嗣伊於九十年九月間經財政部核准受讓中聯信託信用卡業務
    ，丁○○於當時雖積欠新台幣（下同）三十二萬零八十六元，惟均按期繳納最低
    應繳金額，故伊仍繼續發給信用卡供被告使用（含正附卡，正卡卡號為0000
    00000000000），雙方約定遵守之條款同上。詎丁○○自九十二年一
    月十七日最近一次繳款截止日起，即未繼續繳納，計算其歷次積欠之記帳消費款
    、循環信用利息暨違約金，總計共積欠五十三萬五千一百五十七元尚未清償，而
    黃連金係系爭信用卡之附卡持有人，依兩造信用卡條款約定，亦應就系爭債務負
    連帶清償責任，爰本於信用卡契約及連帶債務之法律關係，提起本訴，並聲明求
    為判決：(一)被告應連帶給付原告新台幣五十三萬五千一百五十七元。(二)訴訟費用
    由被告連帶負擔。(三)願供擔保請准宣告假執行。
三、被告黃連金抗辯：伊於八十三年間雖曾向中聯信託申請為丁○○信用卡之附卡使
    用人，惟伊之信用卡最後一次換卡有效期間係自八十六年九月至八十八年九月，
    之後伊再無收受中聯信託換發之新卡片，彼等附卡使用契約應已於八十八年九月
    終止。況伊於八十九年十一月三十日與丁○○離婚後，亦未曾收受原告寄發之信
    用卡，亦未同意擔任丁○○向原告申請信用卡之附卡持有人或連帶保證人，自不
    應就丁○○之正卡債務負連帶清償責任等語，並聲明求為判決：(一)原告之訴及假
    執行之聲請均駁回。(二)訴訟費用由原告負擔。(三)如受不利益判決，願供擔保請准
    宣告免為假執行。
四、原告主張丁○○於八十三年間向訴外人中聯信託申辦信用卡使用，迄九十年九月
    積欠記帳消費款、循環信用利息總計三十二萬零八十六元，嗣其受讓彼等間之信
    用卡使用契約，丁○○仍繼續使用其之信用卡記帳消費，詎自九十二年一月十七
    日起未依約清償，尚積欠五十三萬五千一百五十七元等事實，業據其提出客戶帳
    務查詢單、中聯信託信用卡申請書、台新銀行信用卡契約書、財政部函文、中聯
    信託信用卡約定條款等件為證，被告黃連金對於其前夫即被告丁○○曾向中聯信
    託申請使用系爭信用卡乙節並不爭執，且本院依上開證據約定清償期限、方式、
    利息、違約金並受償數額為調查之結果，與原告所述之事實相符，則原告主張之
    前開事實，堪信為真實。
五、至於原告主張黃連金係丁○○系爭卡片之附卡持有人，依約定亦應就正卡持卡人
    之債務連帶負責乙節，黃連金雖不否認曾向中聯信託申請附卡使用，惟另以前揭
    情詞置辯，則本件之爭點厥為被告黃連金與中聯信託簽訂之信用卡附卡使用契約
    ，其有效期間為何？自八十八年九月信用卡卡片有效期間屆滿後，有無繼續收受
    使用中聯信託之信用卡？又自九十年九月原告受讓中聯信託信用卡業務後，有無
    收受原告所寄發之信用卡，而同意繼續使用該附卡？惟探討前揭爭點之前，首應
    先探討「附卡持卡人須就正卡持卡人所生應付帳款債務負連帶清償責任」之約款
    ，是否屬於定型化契約條款（附合契約條款）？其有無違反誠信原則而對於消費
    者顯失公平，而應認為無效？
六、按定型化契約條款，乃指企業經營者為與不特定多數消費者訂立同類契約之用，
    所提出預先擬定之契約條款；而定型化契約，即以企業經營者提出之定型化契約
    條款作為契約內容之全部或一部而訂定之契約，或謂依照當事人一方預定用於同
    類契約之條款而訂定之契約，消費者保護法第二條第七款、第九款，及民法第二
    百四十七條之一前段均定有明文。經查：信用卡使用契約乃現代工商社會創新之
    新型態交易，銀行因考量此種交易之大量性，處理之經濟性，且為對不同之交易
    相對人適用相同之交易條件，因而預先擬定契約條文使用，其屬消費者保護法規
    定之定型化契約甚明。又「附卡持卡人須就正卡持卡人所生應付帳款債務負連帶
    清償責任」乃屬原告預先擬定與不特定多數消費者交易使用之附合條款之一，有
    原告提出之信用卡契約約定書在卷可稽（第三條），且為原告所不爭執，乃屬定
    型化契約條款，其內容有無合乎實質公平要求，應受消費者保護法暨定型化契約
    理論之司法控制，合先敘明。
七、次按「定型化契約中之條款違反誠信原則，對消費者顯失公平者，無效。定型化
    契約中之條款有下列情形之一者，推定其顯失公平：(一)違反平等互惠原則者。(二)
    條款與其所排除不予適用之任意規定之立法意旨顯相矛盾者。(三)契約之主要權利
    或義務，因受條款之限制，致契約之目的難以達成者。」，消費者保護法第十二
    條定有明文。而其中何謂違反平等互惠原則，同法施行細則第十四條亦臚列下列
    四款供參：(一)當事人間之給付顯不相當者。(二)消費者應負擔非其所能控制之危險
    者。(三)消費者違約時，應負擔顯不相當之賠償責任者。(四)其他顯有不利於消費者
    之情形者。又民法債編為防止經濟強者利用定型化契約手段濫用契約自由，及維
    護交易公平，於八十九年五月五日修訂施行之第二百四十七條之一亦規定：「依
    照當事人一方預定用於同類契約之條款而訂定之契約，為左列各款之約定，按其
    情形顯失公平者，該部分約定無效：(一)免除或減輕預定契約條款之當事人之責任
    者。(二)加重他方當事人之責任者。(三)使他方當事人拋棄權利或限制其行使權利者
    。(四)其他於他方當事人有重大不利益者。」。本院認為「附卡持卡人須就正卡持
    卡人所生應付帳款債務負連帶清償責任」之定型化契約條款，因違反誠信原則及
    平等互惠原則，應予宣告無效，理由如下：
  (一)該條款約定與現今信用卡使用契約之本質不符，顯有不利於消費者（附卡持有人
    ）情形，顯失公平：
    按信用卡乃一種塑膠貨幣，因持卡人不欲使用現金消費，遂向銀行申請信用卡，
    約定持卡人憑卡於特約商店記帳消費後，委託銀行先為給付，持卡人再於約定期
    限內清償銀行代墊款項，是通說認為消費者與銀行間之法律關係乃屬委任契約與
    消費借貸之混合契約。而一般消費者向發卡銀行提出信用卡之使用申請後，銀行
    據以決定是否發卡之考量因素，乃審核申請人之財產、收入、職業等信用狀況後
    ，再決定是否准予申請及准予額度為何，據吾人生活經驗所知，現今信用卡之核
    發，除未成年之申請人須由父母連帶保證外，其風險控制之本質均係以申請人之
    個人信用狀況為徵信，並無另外要求申請人徵得連帶保證人後方准予核發，焉能
    變相以透過鼓勵附卡之申請使用，而使附卡持有人同時成為正卡持有人之連帶保
    證人之理！尤其依照一般國人對於附卡申請目的之認識（詳如下述），申請附卡
    乃供家人親友便利使用，鮮有知悉向銀行申請附卡使用同時亦係簽立連帶保證契
    約乙情者，其顯有不利於消費者之情形甚明。
  (二)該條款約定與附卡使用契約之目的不符，違反誠信原則，且加重附卡人之責任，
    顯失公平：
    按信用卡中附卡之設計，乃因正卡持有人之家屬、親友或員工，或因係未成年人
    ，或因沒有收入，或為公司公款支出記帳方便，遂由正卡人代向銀行申請附卡使
    用，或由附卡持有人經正卡人同意後向銀行申請使用，經發卡銀行對正卡持有人
    信用調查之結果，若認為正卡持有人之財產狀況足以支付另筆附卡人之消費帳款
    ，因而同意核發之附屬卡片。社會上常見申辦之情形有：父母為未成年兒女、配
    偶之一方為他方、成年子女為退休父母、公司為員工申辦等情形，一般持卡人多
    將附卡申辦視為一種對親友的便利、贈與及愛心。附卡之最大特色，乃係從屬於
    正卡之下之附屬卡片，此由銀行多把正附卡寄發於正卡人指定處所、附卡乃與正
    卡持有人共用同一消費信用額度、正卡持有人可片面終止附卡使用契約（坊間少
    數銀行約定禁止正卡持有人之終止權，亦有違反誠信原則之虞）、正卡若被銀行
    終止則附卡亦不得繼續使用、正附卡之消費帳款均會算於正卡人之每月帳單，而
    由正卡人統一繳納等情可證。就上開附卡申領使用之本質與目的而言，其精神乃
    正卡人願意就其所同意申領附卡使用人之消費款，共負連帶清償責任，即正卡人
    係附卡人之保證人，而非附卡人係正卡人之保證人，方符合消費者訂立契約之真
    意。正、附卡持有人之責任，乃附卡持有人僅須對於「自己」之消費帳款負清償
    責任，正卡持有人方才對於「正、附卡」之消費金額負連帶清償責任才是。惟系
    爭定型化條款，卻約定附卡持有人亦須就正卡人之消費負連帶清償責任，其顯然
    已經超越一般消費者對於申辦附卡使用所得預見之風險，並加重附卡人之責任，
    不但違反消費者申請附卡使用之目的，亦有違反誠信原則之不公平現象。
  (三)該條款約定使附卡持卡人負擔非其所控制之危險，違反平等互惠原則：
    按附卡乃發卡機構就正卡持有人為信用調查後，認正卡人足以支付附卡人消費帳
    款，而為核發之附屬卡片，故附卡人之信用額度乃在正卡人額度內，正附卡之消
    費帳單均併列於正卡人帳單中，並寄發予正卡持有人清償，正卡人若不同意為附
    卡人以後之消費清償，可終止附卡使用契約等情，均已如前述。自反面角度觀之
    ，即附卡持有人並未接受帳單，無從按月知悉正卡持卡人所生帳款若干，亦無法
    預知正卡持卡人將來之消費金額，或限制正卡人之消費金額，尤其若正卡持卡人
    每月僅繳納最低應繳金額時，正卡人會被課以高額之循環利息再滾入消費帳款中
    不斷累積，其超過原定之信用額度時銀行仍會允許正卡人繼續使用，此時顯非附
    卡持有人所得預見控制。再者，依現行信用卡實務，正卡持有人若使用信用良好
    ，銀行便會不斷提高正卡持卡人之信用額度，惟其通常並未徵詢附卡持有人之意
    見，依系爭定型化契約約定之運作結果，同時意味附卡持有人對於正卡持卡人之
    保證額度亦不斷提昇，因而使附卡持有人負擔非其所得控制之危險，消費者一般
    相信被提高信用額度乃係一種信任、獎勵與尊榮，孰料無形間卻使附卡人負擔更
    高的保證風險，顯然已違反契約之公平誠信原則，亦應受到譴責。
  (四)該條款約定使銀行之給付與一般消費者之對待給付義務顯不相當，而違反平等互
    惠原則：
    按通說認為信用卡使用契約乃屬委任契約及消費借貸之混合契約，發卡銀行之主
    要給付義務乃提供信用卡供持卡人使用，並受任代為清償記帳消費款，附隨義務
    則有提供道路救援、旅遊平安險、消費折扣等服務；持卡人之對待給付義務則為
    給付委任報酬（例如年費），並於約定期限清償墊款，若未依約履行，則需負擔
    循環信用利息、違約金（至於附卡人之記帳消費，乃視為正卡人之消費，已如前
    述），此種依債務本旨而生之契約義務乃屬相當對等。故消費者若申請為一般持
    卡使用人，僅須負擔前揭義務即為已足，惟若申請為附卡持有人，因系爭定型化
    約款之約定，則尚須額外負擔為正卡持有人債務連帶負責之給付義務，然此時銀
    行對於附卡持有人之主要給付義務並未同時增加或改變，顯然銀行之給付與附卡
    持有人之給付義務並不相當。原告雖主張附卡持有人原無資格申請信用卡，因依
    附於正卡人之下故得請領，亦享有銀行提供之給付，自應與正卡持有人互負連帶
    保證責任等語，惟查：附卡持有人與銀行間之法律關係，應與前揭一般持卡人相
    同，其應負之給付義務亦應僅為給付委任報酬（現今銀行實務，定型化契約中對
    於附卡持有人約定須酌收年費者亦在所多有，至於因銀行信用卡業務競爭激烈，
    銀行業者有無落實核收則在所不問），及依約清償記帳消費款，即為相當，吾人
    並無其他積極理由得知，銀行對於附卡持有人所提供之給付或服務，與一般正卡
    人有何不同，是否遠比提供一般持卡人之給付服務多，而使附卡持有人應額外負
    擔連帶保證之責任！在此積極理由出現之前，依據契約之公平互惠原則，系爭定
    型化契約條款似無合理存在之堅實依據。
八、原告另雖主張被告申請附卡使用時，已有機會於簽署前審閱契約條款，自應依約
    負連帶責任等語。惟按定型化契約理論之產生，乃源於企業經營者預先片面擬定
    之附合契約條款，通常僅為自身之最大利益考量，而將不利益之風險轉嫁由消費
    者承擔，一般消費者於訂約時亦常缺乏詳細審閱之機會及能力，且或因市場遭壟
    斷而無選擇機會，或因經濟實力、知識水準造成之締約地位不平等，以致消費者
    對於該內容僅能決定接受或不接受，而別無討價還價之餘地，亦即消費者只是事
    前知悉該約款內容而已，仍無事前決定該內容之機會，基此，為保障締約實質正
    義，國家便授與司法機關介入契約自由領域之權力，而得對於定型化契約條款之
    合理性進行司法審查，此觀諸消費者保護法十一條第一項、第十二條、民法第二
    百四十七條之一甚明。故除非企業經營者能夠證明系爭定型化契約條款乃屬兩造
    特別合意之個別磋商條款，而非屬一般性條款，否則若僅以消費者事前已有機會
    審閱契約條款，欲藉以排除司法審查之控制，即顯然與消費者保護法之立法本旨
    有違，是原告前揭主張並不可採。
九、原告另主張系爭定型化契約條款乃經財政部核准使用，並頒布契約範本供銀行界
    使用，應無顯失公平情事等語，經查：系爭定型化契約條款曾經財政部審查後核
    准公布，固有財政部台財融（四）字第九○七○○五二三號函文乙份在卷可稽，
    惟主管機關之事前核准，乃屬於政府與定型化契約條款擬定者（或使用者）間之
    行政法關係，行政機關審核定型化契約條款是否核准時，其重點通常係基於公共
    政策及行政管理上之考量，而定型化契約使用者與消費者間乃屬私法上之契約關
    係，須著重者乃契約當事人間之公平正義，故條文本身是否合乎法律正義，仍須
    由法律適用解釋之有權者（即司法機關）作最後之審查控制。況經財政部核准發
    布之信用卡定型化契約條款，其法律性質乃屬行政命令，法官於審判案件時，乃
    不受行政命令拘束，仍得依據法律獨立判斷，此觀諸憲法第八十條、司法院大法
    官會議第二一六號解釋意旨甚明，是若以系爭條款已經行政主管機關審核公布，
    即可謂不受司法審查，並非的論。
十、綜上所述，原告本於兩造間之信用卡契約關係，請求被告丁○○應就其持卡期間
    所為之記帳消費、循環利息及違約金總計五十三萬五千一百五十七元，負清償責
    任，為有理由，應予准許。至於原告本於系爭信用卡使用契約中之「附卡持卡人
    須就正卡持卡人所生應付帳款債務負連帶清償責任」約款，請求被告黃連金應連
    帶負責部分，因該條款乃屬定型化契約條款，且違反誠信原則，對於消費者顯失
    公平，依消費者保護法第十二條及民法第二百四十七條之一規定應認為無效；又
    黃連金在使用中聯信託附卡時，個人並無消費記帳，原告承接中聯信託業務寄發
    新卡後，亦無黃連金開卡消費之紀錄，均據原告自承在卷（本院九十二年三月二
    十六日言詞辯論筆錄、九十二年六月二十六日陳報狀），則原告據此請求黃連金
    須就正卡人之債務連帶負責，為無理由，應予駁回。
十一、原告及被告黃連金均陳明願供擔保，聲請宣告假執行或免為假執行，經核原告
      勝訴部分，合於法律規定，爰酌定相當之擔保金額准許之，至於原告其餘假執
      行之聲請，因訴之駁回而失所附麗，應予駁回。
十二、本件事證已臻明確，兩造其餘攻擊防禦方法（諸如黃連金與中聯信託簽訂之信
      用卡附卡使用契約，其有效期間為何？自八十八年九月信用卡卡片有效期間屆
      滿後，有無繼續收受使用中聯信託之信用卡？又自九十年九月原告受讓中聯信
      託信用卡業務後，有無收受原告所寄發之信用卡，而同意繼續使用該附卡？）
      ，核與判決結果不生影響，爰不一一論述，併此敘明。
十三、結論：原告之訴一部為有理由，一部為無理由，依民事訴訟法第三百八十五條
      第一項前段、第七十九條但書、第三百九十條第二項，判決如主文。
中      華      民      國    九十二    年      七      月      四      日
                              臺灣高雄地方法院民事第一庭
~B審判長法      官  林紀元
~B      法      官  許政賢
~B      法      官  蔡川富
右為正本係照原本作成。
如不服本判決，應於送達後廿日內，向本院提出上訴狀並表明上訴理由，如於本
判決宣示後送達前提起上訴者，應於判決送達後十日內補提上訴理由書（須附繕本）。
中      華      民      國    九十二    年      七      月      四      日
~B      法院書記官  黃俊凱


司法院資訊處製作；財團法人民間司法改革基金會備份。
